臺灣高等法院臺南分院刑事判決
110年度上易字第273號
上  訴  人  臺灣臺南地方檢察署檢察官
被      告  甲○○



上列上訴人因被告違反毒品危害防制條例案件，不服臺灣臺南地
方法院110年度易字第185號中華民國110年3月11日第一審判決（
起訴案號：臺灣臺南地方檢察署109年度毒偵字第1742號），提
起上訴，本院判決如下：
    主  文
上訴駁回。
    理  由
一、聲請簡易判決處刑意旨略以：被告甲○○前因施用毒品案件，
    經臺灣臺南地方檢察署檢察官以108年度毒偵字第865號為附
    命完成戒癮治療之緩起訴處分確定，緩起訴期間為2年（民國1
    08年5月14日至110年5月13日止）。詎其不知悔改戒除毒癮，
    基於施用第二級毒品甲基安非他命之犯意，於109年6月2日1
    6時30分許為警採尿時回溯120小時內某時，在臺南市○○路某
    處，將甲基安非他命置入玻璃球內燒烤後吸食煙霧，施用甲
    基安非他命一次。嗣於109年6月2日15時20分許，在高雄市○
    ○區○○路0段000號，為警另案緝獲，復經其同意採尿，送驗
    結果呈安非他命、甲基安非他命陽性反應，因認被告涉犯毒
    品危害防制條例第10條第2項之施用第二級毒品罪嫌等語。
二、按起訴之程序違背規定者，應諭知不受理之判決，並得不經
    言詞辯論為之，刑事訴訟法第303條第1款、第307條分別定
    有明文。而施用第一、二級毒品為犯罪行為，毒品危害防制
    條例第10條設有處罰規定。故施用第一、二級毒品者，本應
    科以刑罰。惟基於刑事政策，對合於一定條件之施用者，則
    依同條例第20條之規定，施以觀察、勒戒及強制戒治之保安
    處分。而109年1月15日修正公布、同年7月15日施行之毒品
    危害防制條例第20條第3項規定，犯第10條之罪於觀察、勒
    戒或強制戒治執行完畢釋放後，3年後再犯第10條之罪者，
    適用本條前2項之規定。上開所謂「3年後再犯」，只要本次
    再犯（不論修正施行前、後）距最近一次觀察、勒戒或強制
    戒治執行完畢釋放，已逾3年者，即該當之，不因其間有無
    犯第10條之罪經起訴、判刑或執行而受影響（最高法院刑事
    大法庭109年度台上大字第3826號裁定意旨參照）。
三、又毒品危害防制條例於87年修正公布時，對於施用毒品者，
    認其係具有「病患性犯人」之特質，採行「觀察、勒戒或強
    制戒治」以戒除其身癮之單軌戒毒程序，嗣於97年4月30日
    修正公布第24條，新增「附命完成戒癮治療緩起訴」制度，
    期以社區醫療處遇替代監禁式治療，使衷心戒毒之施用毒品
    者得以維持正常家庭與社會生活，而確立上開二程序並行之
    雙軌模式。迨本次修正，復強調「治療勝於處罰」、「醫療
    先於司法」之刑事政策，強化觀察、勒戒或強制戒治處分、
    命附條件緩起訴處遇措施與監禁刑罰間之交替運用，使之相
    輔相成，以助施用毒品者重生。而施用毒品者之成癮性、施
    用動機或生活環境各有不同，修正前就機構外處遇，僅有附
    命完成戒癮治療之單一模式，若不分個案情節、無論有否醫
    療必要，一律施以戒癮治療，顯然過於僵化而缺乏彈性，故
    除以往之「觀察、勒戒或強制戒治」及「附命完成戒癮治療
    緩起訴」雙軌制處遇外，更賦予檢察官得依個案情形，以刑
    事訴訟法第253條之2第1項第4款至第6款或第8款規定，給予
    施用毒品者繳納處分金、義務勞務、心理輔導或其他預防再
    犯措施為附條件之緩起訴處分，俾其能經由多元化之緩起訴
    處遇，有效並適當戒除毒癮而澈底擺脫毒品危害。從而，修
    法後既已賦予檢察官視個案不同而為觀察、勒戒或附條件緩
    起訴（含戒癮或毋庸戒癮之條件）之裁量，復涉施用毒品者
    人身自由之剝奪及受多元處遇之選擇，攸關其權益，故法院
    視個案情形，如認檢察官未及審酌被告有無不適合附命完成
    戒癮治療等緩起訴處分之情形，而逕予裁定觀察、勒戒，顯
    屬不利或有失公平者，自得認起訴之程序違背規定，且無從
    補正而為不受理之判決，俾由檢察官再行斟酌而為適法之裁
    量。而毒品危害防制條例第35條之1第2款規定，係仿87年5
    月20日修正施行之第35條所增訂，然斯時毒品條例對施用毒
    品者戒癮治療處遇方式僅有「觀察、勒戒或強制戒治」一途
    ，與之後歷次修法已得為多元處遇，誠難相提並論，適用上
    自應與時俱進，且該條文第2款前段所稱「審判中之案件，
    由法院或少年法院（地方法院少年法庭）依修正後規定處理
    」，旨在規範修正施行前已繫屬於法院之是類案件，法院應
    按其訴訟程序進行程度，適用修正後相關規定為審認，並未
    明文應一律依職權裁定觀察、勒戒。則法院對於審判中之案
    件，視個案情形，分別裁定令入勒戒處所觀察、勒戒，或判
    決不受理，俾檢察官衡酌判斷如何經由多元化之緩起訴處遇
    達成戒除毒癮目的，均屬「依修正後規定處理」之範疇。法
    院就此類橫跨新舊法案件（少年保護事件除外），自得斟酌
    個案情形，擇一適用（最高法院109年度台抗大字第1771號
    裁定意旨參照）。　　
四、又被告經「附命緩起訴」，且「完成」戒癮治療後，得認為
    事實上已接受等同「觀察、勒戒或強制戒治」執行完畢釋放
    之處遇，若於完成戒癮治療後3年內再犯施用第一級或第二
    級毒品罪，顯見其再犯率甚高，應依毒品危害防制條例第23
    條第2項規定之相同法理，逕行追訴（提起公訴或聲請簡易
    判決處刑），無再依該條例第20條第1項重行聲請觀察、勒
    戒或強制戒治之必要（最高法院109年度台非字第77號判決
    意旨參照）。
五、查公訴意旨認被告本件施用第二級毒品之時間為「109年6月
    2日16時30分許為警採尿時回溯120小時內之某時」。又被告
    未曾因施用毒品行為而經觀察、勒戒或強制戒治；而其雖於
    108年間因施用毒品案件，經臺灣臺南地方檢察署檢察官以1
    08年度毒偵字第865、904號為附命完成戒癮治療之緩起訴處
    分，緩起訴期間自108年5月14日起至110年5月13日止。惟被
    告於前開緩起訴期間內，因故意犯有期徒刑以上之罪，經臺
    灣橋頭地方檢察署檢察官以108年度偵字第11330號提起公訴
    ，嗣經臺灣臺南地方檢察署檢察官於108年12月25日以108年
    度撤緩字第767號撤銷前揭緩起訴處分，並以109年度撤緩毒
    偵字第52、53號提起公訴，並經原審法院另案判處罪刑確定
    等情，有臺灣高等法院被告前案紀錄表一份附卷可按。是被
    告於本案行為前，固曾經檢察官為上開附命完成戒癮治療之
    緩起訴處分在案，惟上開附命完成戒癮治療之緩起訴處分，
    已因被告於緩起訴期間內違反刑事訴訟法第253條之3第1項
    第1款之應遵守事項而遭撤銷，被告實際上並未完成戒癮治
    療，自難遽認其已接受等同「觀察、勒戒或強制戒治」之處
    遇。則被告本件施用第二級毒品往前回溯3年內，既未有接
    受觀察、勒戒或強制戒治之處遇，所受戒癮治療亦未完成，
    顯未接受等同觀察、勒戒之處遇，依前開說明，仍應依修正
    後之毒品危害防制條例第20條第3項、現行毒品危害防制條
    例第24條等規定，由檢察官基於一次性之整體規劃而重啟處
    遇程序，視被告個案情形，是否適合「觀察、勒戒或強制戒
    治」或給予「附命完成戒癮治療緩起訴處分」之機會。檢察
    官逕予提起公訴，法院無從替代檢察官為上開合義務性之裁
    量處遇，應認本件起訴程序違背規定，且無從補正。
六、原審以本案係於109年8月25日即毒品危害防制條例第20條、
    第23條修正施行後始繫屬於原審法院，依修正後毒品危害防
    制條例相關條文及說明，檢察官未依修正後毒品危害防制條
    例第20條第1項之規定，聲請法院裁定令被告入勒戒處所施
    以觀察、勒戒，或依同條例第24條第1項規定為附命完成戒
    癮治療之緩起訴處分，即逕行向原審法院聲請簡易判決處刑
    ，其起訴之程序違背規定，乃不經言詞辯論，逕為不受理判
    決之諭知，核無違誤。檢察官上訴意旨援引毒品危害防制條
    例109年7月15日修正條文施行前之相關實務見解，謂被告前
    所受附條件緩起訴處分既經撤銷，依修正前毒品危害防制條
    例第24條第2項之規定，檢察官應依法追訴，不能再重啟機
    構內或機構外之處遇程序，以此指摘原判決不當，固非無見
    。然97年4月30日修正公布之毒品危害防制條例第24條第1項
    （109年1月15日公布之新法亦同），已改採觀察、勒戒等處
    遇與「附命戒癮治療緩起訴」並行之雙軌模式，後者並擴及
    同條例第23條第2項（3年內再犯）情形，可見立法者有意在
    「附命戒癮治療緩起訴」程序對施用第一級、第二級毒品者
    採取更為寬容之態度。上述二程序其執行方式有別，其間仍
    有差異。前者依毒品危害防制條例第20條第1項、第2項之規
    定，視其執行成效，由觀察、勒戒，進而強制戒治，循序為
    之。後者依修正前毒品危害防制條例第24條第1項，檢察官
    得為「附命緩起訴」。而依「毒品戒癮治療實施辦法及完成
    治療認定標準」第3條、第7條、第11條規定，「戒癮治療」
    包括「藥物治療、心理治療、社會復健治療」、「戒癮治療
    之期程以連續1年為限」、檢察官為上開緩起訴處分得指定
    被告應遵行事項等。且被告經檢察官為「附命戒癮治療之緩
    起訴」，即應完成「戒癮治療」，並遵守檢察官指定之應遵
    行事項至緩起訴期間屆滿為止。前者與後者對照以觀，「附
    命戒癮治療之緩起訴」雖得佐以採尿、對相關規定遵守等方
    式之約制，使被告確實完成「戒癮治療」，但「戒癮治療」
    始為「附命緩起訴」之核心治療方式，並得取代觀察、勒戒
    等處遇，期能完全戒除被告之毒癮。依上揭說明，被告在「
    戒癮治療」完成前，仍難謂得與觀察、勒戒等處遇「已執行
    完畢」等同視之。本件被告之「戒癮治療」並未完成，已如
    前述，自與觀察、勒戒等處遇執行完畢有別，該緩起訴處分
    已無法再等同視為已經接受觀察、勒戒處遇，是被告此部分
    前科紀錄，仍不影響本次犯行應送觀察、勒戒之認定。從而
    ，原判決並無違誤，檢察官上訴意旨仍執前詞指摘原判決不
    當，並無理由，應予駁回，並不經言詞辯論為之。
據上論斷，應依刑事訴訟法第368條、第372條，判決如主文。
本案經檢察官周盟翔聲請簡易判決處刑並提起上訴。
中　　華　　民　　國　　110 　年　　5 　　月　　7 　　日
                  刑事第七庭    審判長法　官  吳勇輝
                                      法　官  吳錦佳
                                      法　官  周紹武
以上正本證明與原本無異。
不得上訴。
　　　　　　　　　　　　　　　　　　　書記官  楊宗倫 　
中　　華　　民　　國　　110 　年　　5 　　月　　7 　　日